【裁判字號】    92,台上,6693
【裁判日期】    921127
【裁判案由】    業務過失致人於死
【裁判全文】
最高法院刑事判決                              九十二年度台上字第六六九三號
    上  訴  人  甲○○
                        號
右上訴人因業務過失致人於死案件，不服台灣高等法院中華民國九十二年九月十二日
第二審更審判決（九十二年度交上更(一)字第一四號，起訴案號：台灣板橋地方法院檢
察署八十七年度偵字第一六一八五號），提起上訴，本院判決如左：
    主  文
原判決撤銷，發回台灣高等法院。
    理  由
本件原判決認定：上訴人甲○○為鑫興汽車貨運有限公司之司機，為從事駕駛業務之
人，於民國八十七年五月十六日下午一時三十五分許，駕駛車號ＦＩ∣九四二號營業
用貨運曳引車，由台北縣鶯歌鎮○○路往桃園方向行駛，途經大湖路四五六號前，原
應注意在劃有分向限制線之路段，不得駛入來車車道內，且依當時並無不能注意之情
形，竟疏未注意，猶跨越雙黃線駛入來車道，適有對向由何宏仁所騎乘車號ＨＹＺ∣
三三九號重型機車迎面駛來，因見狀閃避不及乃緊急煞車致人車滑倒，何宏仁拋向左
前方，頭部撞及曳引車左前下方之油箱，因而受有腦挫傷及顱內出血之傷害，經送三
峽鎮恩主公醫院急救後，於翌日上午五時四十分不治死亡。上訴人在肇事之後，除透
過路人報警之外，並於警員至現場處理時主動向警員報告肇事經過自首犯罪並接受裁
判等情。因而撤銷第一審諭知無罪之判決，改判論處上訴人以從事業務之人，因業務
上之過失致人於死罪刑，固非無見。
惟查：(一)、上訴期間為十日，自送達判決後起算，刑事訴訟法第三百四十九條前段定
有明文。而對檢察官之送達，應向承辦檢察官為之；承辦檢察官不在辦公處所時，向
首席檢察官（檢察長）為之，同法第五十八條亦定有明文。因此判決書對於檢察官為
送達，應於辦公處所向承辦檢察官為之，如承辦檢察官因執行職務或差假不在辦公處
所，或其他有不能收受（簽收）送達文書之障礙事由存在時，則應即向首席檢察官（
檢察長）為之。本件上訴人經第一審判決諭知無罪後，檢察官不服該判決，於八十九
年五月二十六日提起第二審上訴。惟依卷附第一審法院送達證書所載，送達人法警陳
玉朋對該判決書係於八十九年四月十七日向檢察官為送達，而檢察官方伯勳於送達證
書上所蓋戳章日期卻為八十九年五月十七日（見第一審卷第五十七頁），兩者日期明
顯不一。上情經本院前次發回意旨予以指摘須查明後，雖原審傳喚法警陳玉朋到庭結
證稱：「（檢察官判決書的送達回證是否是你送達的？）是的。簽收日期是五月十七
日」、「（為何上面蓋八十九年四月十七日？）四月十七日是我送達的日期。檢察官
實際簽收日期是八十九年五月十七日」、「（你們是否另外有製作簽收簿？）有」、
「（簽收簿上面檢察官是否也是蓋八十九年五月十七日？）是的」、「（那八十九年
四月十七日的時候是送到那裡？）我們有改過，之前是送執行分案室，後來是改為送
檢察官。但是是何時改的，我不記得了。八十九年的時候可能是送執行分案室，再由
執行分案室那裡送交檢察官」等語（見原審交上更(一)卷第四十五頁、第四十六頁）。
但法警陳玉朋既稱不記得何時對判決書之送達由送檢察署執行分案室改為送檢察官，
且八十九年間「可能」是送執行分案室，可見其就本件第一審判決是否係向執行分案
室對檢察官為送達，仍不明確，且本件苟法警陳玉朋係向承辦檢察官為送達，則該檢
察官有否因執行職務或差假不在辦公處所，或其他有不能收受（簽收）判決書之障礙
事由存在，致不能及時收受？原審均未再向台灣板橋地方法院檢察署究明此情，即逕
認「陳玉朋於八十九年四月十七日所為之送達僅送達給台灣板橋地方法院檢察署執行
分案室，並非送達於承辦檢察官或檢察長，則該日所為之送達並非合法，而承辦檢察
官真正收受判決正本之時間應係其真正簽收日即八十九年五月十七日，是本件檢察官
……上訴應係合法」云云，尚嫌速斷；又依卷附道路交通事故調查報告表之現場圖及
現場照片所示，本件肇事後之車禍現場，雖留有三條明顯之煞車痕（見相驗卷第十三
頁、第四十三頁至第四十五頁），其中一條並在何宏仁之車道上，但據台北縣警察局
三峽分局警員於現場測量煞車痕之間距及曳引車後輪軸距之結果，後輪之右煞車痕長
二‧四公尺，左煞車痕長二‧六公尺，後輪二煞車痕內緣寬一‧三公尺，外緣寬二‧
二五公尺，與上訴人之曳引車二後輪軸距內緣寬一‧二公尺，外緣寬二‧四公尺，兩
者並不吻合（見相驗卷第四十頁至第四十八頁），且經第一審將本件有關卷證送請台
灣省台北縣區車輛行車事故鑑定委員會鑑定結果，亦認：「依肇事地點當時車流量、
現場相片（所）示乙方（指上訴人）停車位置研判，現場相片（所）示之煞車痕為乙
方所留下的可能性很小」等情，有該委員會北鑑字第八七九二二號鑑定意見書存卷可
憑（見第一審卷第三十二頁反面），原審未實地查明上訴人所駕曳引車於緊急煞停時
能否造成如本件車禍現場所留之煞車痕，即於判決中以推測之方法認：此「應係車輪
煞車時有無全力著地之故，煞車痕之寬度與曳引車車輪實際軸距略有差異，應屬合理
，足見肇事現場所留下之煞車痕應為被告所駕駛之曳引車所留下無訛，而肇事當時被
告確係跨越雙黃線占用被害人車道行駛」云云（見原判決第五頁第十三行至第十五行
），亦嫌率斷，並均有應於審判期日調查之證據而未予調查之違法。(二)、原判決理由
以在何宏仁車道靠近雙黃線附近留有二處落土，而該落土自係因曳引車緊急煞車車輛
震動時帶動曳引車底盤上之黏土脫落所致，依該落土係落在何宏仁之車道上，因認可
證上訴人當時駕車確係占用來車道行駛云云（見原判決第五頁第十五行至第十八行）
。然對該落土確係因上訴人駕駛曳引車緊急煞車，由於車輛震動，使該曳引車底盤上
之黏土脫落所致乙節，並未說明其所憑之證據，自有判決理由不備之違誤。(三)、原判
決認本件車禍發生後，上訴人所駕駛曳引車之停留位置，應係上訴人於肇事後先前進
再後退之停車位置等情，係以台灣省車輛行車事故覆議鑑定委員會交覆字第八八０三
八三號函為證（見原判決第六頁第五行至第九行）。但上訴人已堅詞否認其於本件車
禍肇事後有駕駛曳引車先前進再後退之行為（見原審交上訴卷第三十六頁、第四十八
頁；原審交上更(一)卷第二十九頁、第三十三頁、第四十七頁、第六十一頁、第六十三
頁），且台灣省車輛行車事故覆議鑑定委員會上開函雖敘及上訴人所駕曳引車於肇事
後有先前進再後退之動作，但亦請第一審提供何宏仁之機車左前及左側車損照片，並
將曳引車油箱下緣之刮擦痕跡與何宏仁機車比對資料送該委員會再議（見第一審卷第
三十三頁），嗣因何宏仁之父何秀通表示機車已丟棄，經第一審再檢附本案相驗卷宗
送請該委員會進行覆議，但據該委員會函復稱：「本案因欠缺本會前函所述關鍵跡證
資料，故本會未便遽予覆議」等語（見第一審卷第三十九頁反面、第四十一頁、第四
十二頁），況台灣省車輛行車事故覆議鑑定委員會前開交覆字第八八０三八三號函又
未詳敘何以認定上訴人於肇事後有駕駛曳引車先前進再後退之理由，故原判決僅依據
該委員會函即遽認上訴人於肇事後有駕駛曳引車先前進再後退之動作，其採證難認於
法無違。上訴意旨指摘原判不當，非全無理由，應認原判決仍有撤銷發回更審之原因
。
據上論結，應依刑事訴訟法第三百九十七條、第四百零一條，判決如主文。
中      華      民      國    九十二    年     十一     月    二十七    日
                              最高法院刑事第八庭
                                  審判長法官  陳  炳  煌
                                        法官  陳  世  雄
                                        法官  韓  金  秀
                                        法官  吳  信  銘
                                        法官  徐  文  亮
      右正本證明與原本無異
                                              書  記  官
中      華      民      國    九十二    年     十二     月      三      日
                                                                        Ｂ


司法院資訊處製作；財團法人民間司法改革基金會備份。
